【裁判字號】    99,交上易,55
【裁判日期】    990511
【裁判案由】    過失致死
【裁判全文】
臺灣高等法院臺南分院刑事判決        99年度交上易字第55號
上  訴  人  臺灣嘉義地方法院檢察署檢察官
被      告  甲○○
選任辯護人  劉意律師
上列上訴人因被告過失致死案件，不服臺灣嘉義地方法院96年度
交易字第194號中華民國98年9月30日第一審判決（起訴案號：臺
灣嘉義地方法院檢察署96年度偵字第4550號），提起上訴，本院
判決如下：
    主  文
上訴駁回。
    理  由
一、公訴意旨略以：
    被告甲○○於民國（下同）96年2月23日凌晨1時30分許，駕
    駛車牌號碼5550-GX號自用小客車，沿台一線公路由南往北
    方向行駛，行經台一線公路北上256公里又2 公尺外側車道
    時，本應注意行車速度，依速限標誌或標線之規定，無標誌
    或標線者，行車時速不得超過50公里，又汽車在同一車道行
    駛時，除擬超越前車外，後車與前車之間應保持隨時可以煞
    停之距離，又汽車行駛時，應注意車前狀況，並隨時採取必
    要之安全措施，且依當時情形又無不能注意之情事，竟疏未
    注意及此，仍貿然以時速70至80公里駕車超速直行，適有前
    方同方向謝河彬騎乘車牌號碼XNP-159號重型機車，沿台一
    線公路由南往北方向直行，因不及閃避及煞車以致與該重型
    機車相擦撞，謝河彬因此倒地受有骨盆骨折併內出血、頭部
    外傷腦損傷之嚴重傷害，迄於同日5時13分許，在嘉義縣大
    林鎮慈濟綜合醫院大林分院經急救仍不治死亡。因認被告涉
    犯刑法第276條之過失致死罪嫌等情。
二、按犯罪事實應依證據認定之，無證據不得認定其犯罪事實，
    又不能證明被告犯罪或其行為不罰者，應諭知無罪之判決，
    刑事訴訟法第154條第2項及第301條第1項分別定有明文。至
    於認定犯罪事實，所憑之證據，雖不以直接證據為限，間接
    證據亦包括在內，然無論直接或間接證據，其為訴訟上之證
    明，須於通常一般之人均不致於有所懷疑，而得確信其為真
    實之程度者，始得據之為有罪之認定，倘其證明尚未達到此
    一程度，而有合理性懷疑之存在時，即無從為有罪之認定，
    根據「罪證有疑，利於被告」之證據法則，即不得遽為不利
    於被告之認定，最高法院76年台上字第4986號判例意旨可為
    參照；再犯罪事實之認定，應憑真實之證據，倘證據是否真
    實尚欠明顯，自難以擬制推測之方法，為其判斷之基礎；而
    認定犯罪事實之證據係指足以認定被告確有犯罪行為之積極
    證據而言，該項證據自須適合於被告犯罪事實之認定，始得
    採為斷罪資料，最高法院亦著有40年台上字第86號、53年台
    上字第656號、29年上字第3105號判例意旨可資參照。
三、次按，被告以外之人於審判外之言詞或書面陳述，除法律有
    規定者外，不得作為證據；又被告以外之人於審判外之陳述
    ，雖不符合同法第159條之1至第159條之4之規定，但經當事
    人於審判程序同意作為證據，法院審酌該言詞陳述或書面陳
    述作成時之情況，認為適當者，亦得為證據。當事人、代理
    人或辯護人於法院調查證據時，知有第159條第1項不得為證
    據之情形，而未於言詞辯論終結前聲明異議者，視為有前項
    之同意，刑事訴訟法第159條第1項及第159條之5分別定有明
    文。查本判決下列所引之供述證據，雖屬傳聞證據，惟當事
    人於本院審判期日中表示無意見不予爭執，且迄至言詞辯論
    終結前亦未表示異議，本院審酌該等證據之取得過程並無瑕
    疵，與本案待證事實間復具有相當之關聯性，以之為本案證
    據並無不當，自得採為本件認定事實之基礎，合先敘明。
四、公訴意旨認被告涉犯刑法第276條第1項之過失致死罪嫌，無
    非係以上開犯罪事實，業據被告於偵查中自白不諱，並有證
    人（即告訴人）乙○○、高志宏、承辦警員王文亨、蔡碧芬
    及唐永鴻等於偵查中具結證稱屬實，復有嘉義縣警察局民雄
    分局道路交通事故現場圖、道路交通事故調查報告表（一）
    、（二）及該分局96年5月24日嘉民警偵字第0960026727號
    函及檢送之警員王文亨偵查報告各1份、道路交通事故照片
    34 張、勘驗筆錄1份及勘驗照片、相驗筆錄、相驗屍體證明
    書及檢驗報告書各1份及相驗照片21張等證據，為其主要論
    據。訊據被告甲○○固坦承伊於前揭時、地撞及被害人謝河
    彬之「機車」等情，惟堅決否認有何過失致人與死之犯行，
    辯稱：「伊撞及機車時，該機車原已倒地，被害人謝河彬並
    未在機車上，伊並未撞及被害人謝河彬」等情。辯護人亦辯
    護稱：「證人即被告之堂哥高志宏於警詢時陳稱：『伊於事
    發前係駕駛車輛在被告所駕駛車輛後方，被告撞到機車後，
    即叫伊打電話報案，伊便直接打119報案』等情，而證人高
    志宏以其門號0000000000號行動電話，於96年2月23日凌晨1
    時44分21秒，撥打119報案，亦有該電話之通聯紀錄可證。
    對照本件事故發生後，當天凌晨1時41分零4秒即有門號00-0
    000000、0000000000、0000000000號（此係證人高志宏之電
    話）等3通撥打119報案之紀錄，復有嘉義縣警察局97年2月
    21日嘉縣警勤字第0970015805號函附嘉義縣警察局指揮中心
    受理110報案紀錄單，及嘉義縣消防局97年2月20日嘉縣消指
    字第0970011034號函附嘉義縣119報案紀錄表可稽，足見證
    人高志宏報案4分鐘前，在事發地點即有報案紀錄，益證被
    告駕車到場前，該處已有事故發生。而上開當日凌晨1時40
    分零4秒撥打110電話之報案者係向受理警員報稱：『（警：
    嘉義縣警察局你好）喂，你好，那個那個，我剛剛看到那個
    ...省道喔，從民雄往大林那邊，有一個人，那個摩托車倒
    在路上，然後一個人躺在路上』。（警：民雄往大林的什麼
    地方？）那個...過了...，省道上，你知道嗎，就是還沒有
    到那個陸力...還沒到那個陸力加油站。（警：民雄往大林
    還沒有到路力加油站）嘿嘿嘿。（警：那陸力加油站還有多
    遠？）大概五百公尺左右」等情，有該通報案電話錄音譯文
    及錄音光碟可稽，足徵證人唐永鴻、蔡碧芬證稱：在被告駕
    駛車輛抵達事發地點前，被害人之人車均已倒地等情，並非
    憑空杜撰。可認被告駕駛車輛抵達事發地點前，被害人之人
    車均已倒地，且已有人分別向110及119報案，從而，被告駕
    駛車輛抵達案發現場時，係撞擊該倒地之機車」等情。
五、經查：
（一）被告於96年2月23日凌晨1時30分許，駕駛車牌號碼5550-G
      X號自用小客車，行經省道台一線公路256.2公里處時，因
      「左前方車頭」撞及被害人謝河彬所有，車牌號碼XNP-15
      9號「重型機車」，而靠路邊停車等情，業據被告於原審
      及本院審理時供述明確（原審卷二第73頁、本院卷第39頁
      反面），並有嘉義縣警察局民雄分局道路交通事故現場圖
      、道路交通事故調查報告表(一)、(二)各乙份及道路交通
      事故現場照片34張在卷可稽（警一卷第12至28頁、第29至
      31頁）。是被告於上開時、地駕車曾撞及該「機車」之事
      實，至堪認定。然被告辯稱：「當時僅撞擊被害人之機車
      ，並未撞到被害人」等情，是本件應予審究者厥為：被告
      撞及該機車前，該機車是否業已倒地？又被害人謝河彬是
      否係因被告遭撞及而死亡？
（二）目擊證人唐永鴻於原審審理時已具結證稱：「96年2月23
      日凌晨1時30分許，伊前往『同樂歌友會』欲找歌友會老
      闆劉金城，伊當時是開車過去。聽到『碰一聲滑倒的聲音
      』，就趕快去攔車，希望不要再有車子追撞機車騎士，當
      時該機車騎士躺在同樂歌友會『右邊的外側車道路中間』
      。伊擋了好幾台車，都是往內側車道開，但有1台白色自
      小客車，伊擋不住跳開後，該白色自小客車就開過去，然
      後伊有聽到一聲類似撞擊聲音，但因伊已跳開，沒有看到
      機車騎士被撞。白色自小客車過去後，有1部車也開過來
      開很快，是被告的車，他有停下來」等情（原審卷二第51
      、52頁）。另目擊證人蔡碧芬亦於原審審理時具結證稱：
      「伊在同樂歌友會受僱，負責清理包廂及煮菜，事故發生
      當時，伊在廚房煮菜，聽到一聲很大聲像撞倒滑行的聲音
      ，伊走出去往右邊看，有1名機車騎士倒在同樂歌友會『
      右側店門口的第一根電線桿前方的馬路』那邊，是『靠外
      側車道和機車道附近』，因為那邊有車子在行駛，伊有跟
      唐永鴻說是否要把騎士拉起來，避免被車撞倒，伊所說的
      第一根電線桿詳如警一卷第23頁下方照片用紅筆所勾選處
      。伊跟唐永鴻說是否要把騎士往內拉時，有看到1部白色
      小客車從遠方開過來開很快，伊怕會被撞倒就回歌友會內
      煮菜」等情（原審卷二第54頁）。而證人唐永鴻、蔡碧芬
      均為事發時適在案發地點旁「同樂歌友會」內，僅因聽聞
      機車滑行聲響而外出查看，且渠等與被告及死者俱不相識
      ，亦無任何利害關係，是渠等證詞之真誠性自無可疑。且
      證人唐永鴻明確證稱當時聽到聲響，看到被害人躺在路上
      ，擋了好幾部車，有一部白色自小客車擋不住，聽到有類
      似撞擊聲，被告的車才過來，並停下車等情，與證人蔡碧
      芬證稱聽到撞擊滑行聲，看到被害人躺在路邊，也看到一
      輛白色自小客車開過來，怕被撞到，就進入屋內等情，相
      互符合，又與被告駕車至現場發生撞擊後，確實停在路邊
      之事實，亦相吻合，且本案之消防局119及警察局110報案
      紀錄，亦顯示被告駕車至現場前，已有人報案稱被害人已
      發生事故，躺在路邊（詳如後述），是證人所證述應屬事
      實。被告駕車至現場時，被害人之人車均已倒地，可以認
      定。
（三）又證人（即被告之堂哥）高志宏於警詢時陳稱：「當時我
      駕自小客車行駛外車道，與被告同車道，在其車後約40公
      尺，『我看見被告撞到機車』，我馬上閃進內側車道，是
      被告叫我報案，我用0000000000號電話打『119』報案」
      等情（警一卷第10頁），而證人高志宏以其門號00000000
      00號行動電話，確於96年2月23日「凌晨1時44分21秒」，
      撥打消防局119報案，其基地台位於：嘉義縣民雄鄉○○
      村○○路30-5 號，亦有該電話之通聯紀錄可證（偵查卷
      第46頁），且嘉義縣消防局於當日「凌晨1時41分4秒」起
      ，即有門號00-0000000、0000000000、「0000000000」號
      （此係證人高志宏之電話）等3通，撥打消防局119報案之
      紀錄，復有嘉義縣縣消防局97年2月20日嘉縣消指字第097
      0011034號函及所附嘉義縣119報案紀錄表可稽（原審96年
      交聲字第127號卷第81-84頁）。足認證人高志宏證述當時
      在案發地點附近打119 報案屬實，亦可證當天「凌晨1時
      41分4秒」起，即有人向消防局之119報案。另本件事故發
      生後，當天「凌晨1時40分零4秒」即有「路人」以電話向
      台南縣警察局指揮中心「110 」報案，並向受理警員報稱
      ：『（警：嘉義縣警察局你好）喂，你好，那個那個，我
      剛剛看到那個...省道喔，從民雄往大林那邊，有一個人
      ，那個摩托車倒在路上，然後一個人躺在路上』。（警：
      民雄往大林的麼地方？）那個...過了...，省道上，你知
      道嗎，就是還沒有到那個陸力...還沒到那個陸力加油站
      。（警：民雄往大林還沒有到陸力加油站）嘿嘿嘿。（警
      ：那陸力加油站還有多遠？）大概五百公尺左右。（警：
      五百公尺）嘿嘿嘿。（警：那你...依你看他是車禍倒下
      還是怎麼樣？）我不知道耶，我剛看到的時候，就是一個
      人躺在那邊，然後像很像有...，躺在哪個快車道上」等
      情，有嘉義縣警察局97年2月21日嘉縣警勤字第097001580
      5號函及所附之嘉義縣警察局指揮中心受理110報案紀錄單
      、通報案電話錄音譯文在卷可稽（原審96年交聲字第127
      號卷第122、123、126頁），足見證人高志宏「報案之4分
      鐘前」，在事發地點即有報案紀錄，且已報稱被害人躺在
      路上，益證被告駕車到場前，該處已有事故發生，且被害
      人之人車均已倒地，並已有人分別向110及119報案，足徵
      證人唐永鴻、蔡碧芬證稱：在被告駕駛車輛抵達事發地點
      前，被害人之人車均已倒地等情，並非憑空杜撰，可以採
      信。
（四）又被告所駕駛之自小客車因本件事故，其「左前車頭之保
      險桿斷裂」，然左前車頭燈罩及左前引擎蓋等俱未受損等
      情，業據證人（即到場處理本件事故之員警）王文亨於原
      審審理時證稱：「伊有在事故現場查看被告所開的車子，
      且都有拍照。被告的車子係駕駛座前面的『左前車頭保險
      桿斷裂』」等情（原審卷二第58頁），復有嘉義縣警察局
      民雄分局道路所拍攝之交通事故照片5張可稽（警一卷第
      18 、1 9、28頁），參以被告機車直立時，其後端之高度
      較諸被告左前保險桿為高，亦有前揭民雄分局所攝交通事
      故照片4張在卷足佐（警一卷第26、27頁），故若被害人
      謝河彬於騎乘機車時遭被告駕車自後撞及，則被告之自小
      客車當非僅係高度較低之左前保險桿受損，然其左前燈罩
      及左前引擎蓋等俱皆完好無缺，是由上開被告自小客車受
      損之情況，益徵被告自小客車撞及被害人謝河彬之機車前
      ，該機車業已倒地，至為灼然。是被告供稱其僅撞擊被害
      人之機車，未撞擊被害人等情，自屬有據。
（五）另就道路交通事故現場圖觀之（警一卷第29頁），被害人
      謝河彬之「機車」，經被告所駕駛自小客車撞及後，由東
      南往西北方向留下「58.3公尺之刮地痕」，而於機車刮地
      痕之正北方，則留有血跡、拖鞋等物。又證人王文亨於原
      審審理時證稱：「刮地痕是鐵與柏油路摩擦所造成，由刮
      地痕可以看出機車原先位置在刮地痕起點之前。伊到過急
      診室看過機車騎士，該騎士身上及病床下均無拖鞋，故該
      拖鞋應係該機車騎士所有，由血跡和拖鞋位置可判斷出機
      車騎士曾在血跡和拖鞋附近躺臥過」等情（原審卷二第57
      頁）。故依據上開現場圖及證人王文亨之證述可知，前揭
      「機車」於本件事故發生後，倒在距機車刮地痕起點58.3
      公尺之「西北方向」，而被害人謝河彬倒臥在機車刮地痕
      起點之「正北方」，則由前揭機車與被害人謝河彬倒地位
      置，及二者倒地位置位於機車刮地痕起點之方向不同等觀
      之，被害人謝河彬與其機車是否係分經不同撞擊致因撞擊
      之施力程度、方向不同而造成倒地位置、方向不同，即非
      無疑。果爾，能否僅因被告撞及被害人機車，即遽而推論
      被害人謝河彬亦係遭被告自小客車撞及，自屬可疑。
（六）又告訴人（即被害人謝河彬之子）乙○○固於原審審理時
      指稱：「被害人謝河彬血跡及拖鞋掉落位置在被告煞車線
      行經方向，而指稱被告撞及被害人」等情。然查，事故現
      場固留有左右2道煞車痕，其中左右煞車痕中間留有1隻拖
      鞋，至另1隻拖鞋及2處血跡均位於右煞車痕東方等情，有
      前揭道路交通事故現場圖可稽，故前揭拖鞋及血跡，並非
      均位於左右2 道煞車痕內；再者，證人王文亨於原審審理
      時證稱：「該2道煞車痕因未通知偵查隊採取胎痕之微量
      跡證與被告之輪胎材質比對，所以無法確定該2道煞車痕
      為被告自小客車所留」等情（原審卷二第58頁），故得否
      以2道煞車痕間，僅留有被害人謝河彬之拖鞋1隻，即遽認
      被告自用小客車曾輾過被害人謝河彬，亦非無疑。
（七）被害人謝河彬事故後經送醫急救，因受有雙下肢多處骨折
      、骨盆骨折併內出血、頭部外傷及右側肋骨骨折併血胸，
      於96年2月23日清晨5時13分急救無效死亡等情，有財團法
      人佛教慈濟綜合醫院大林分院醫療診斷證明書（警一卷第
      32頁）、臺灣嘉義地方法院檢察署相驗屍體證明書、檢驗
      報告書（96年度相字第157號卷第8至17頁）各乙份及相驗
      照片21張（警二卷第1至11頁）在卷可稽。參以前揭事故
      現場之所留存之二隻拖鞋及二處血跡等情，足認被害人謝
      河彬確曾在事發現場遭受車輛強力撞擊。另被告所駕駛上
      開自小客車撞及前揭「機車」後，該機車與地面摩擦產生
      之58.3公尺刮地痕，業如前述，參以被告供承其撞到該機
      車時之時速為6、70公里等情（原審卷二第75頁），足見
      被告自小客車當時撞擊機車之力道及動能甚巨，果被害人
      謝河彬亦同遭被告自小客車撞及，則被告自小客車當留有
      相關血跡、毛髮或衣物等跡證。然證人王文亨於原審審理
      時證稱：「伊在事故現場有查看被告所開的車子並有拍照
      ，伊並未發現被告所駕駛車輛上有任何死者之血跡或其他
      身體上之物品或衣物」等情明確（原審卷二第58頁），顯
      與被害人謝河彬所受上開嚴重傷勢及被告自小客車當時撞
      擊前揭機車時之力道不相吻合，是被告所駕駛之自小客車
      於上開時、地，是否有直接撞及被害人謝河彬致死，亦顯
      可疑。
（八）被告雖於檢察官偵訊中表示「認罪」，然於認罪之同時並
      提出「伊僅撞及前揭機車」，伊車撞上前，被害人謝河彬
      已倒地之辯解（96年度相字第157號卷第23頁），參以被
      告於事故發生後，即對到場處理員警王文亨供稱：「（問
      ：當時機車如何行駛？）機車沒有在行駛，人倒在地上。
      」、「（問：人是如何倒在地上？）我是不知道，我聽他
      們說幾分鐘前該機車就被一部車耶到、「（問：你撞到哪
      裡？你撞機車那理？）『我是撞到機車』，被一部擋到，
      我沒閃過，所以沒有看清楚撞到那裡」等情，有嘉義縣民
      雄分局96年2月23日處理謝河彬意外死案（車禍）現場處
      理員警與目擊者對話內容錄音譯文表1份附卷足參（96年
      度偵字第4550號卷第2至7頁），足認被告於偵訊中實未坦
      承駕車撞及被害人謝河彬致死之犯行。至證人高志宏、唐
      永鴻、蔡碧芬於檢察官偵訊中俱未證稱被告有何駕車撞及
      被害人謝河彬之犯行（見96年度相字第157號卷第22至23
      頁、第46至48頁、第63至64頁、第87至88頁；96年度偵字
      第4550號卷第11至13頁）。另證人王文亨雖於偵訊中證稱
      ：「伊認為死者被輾過後只留下一道機車刮地痕及2處血
      跡很近，我才認定應是被告他車輾過」等情（見96年度相
      字第157號卷第88頁）。然查，前揭機車刮地痕固係被告
      自小客車撞及被害人謝河彬之機車所造成，另於道路事故
      現場圖所示，右煞車痕東方雖留有2處血跡，然均無足推
      認被告自小客車撞及被害人謝河彬致死，業如前述，故上
      開被告之認罪陳述，及證人高志宏、唐永鴻、蔡碧芬及王
      文亨等人於偵訊時之證述，俱難據為不利被告之認定。
六、綜上所述，本件依公訴人所舉證據資料，僅能證明被告駕駛
    自小客車撞及被害人謝河彬之機車，惟尚不足以達到通常一
    般之人均不致有所懷疑，而得確信被害人謝河彬亦遭被告自
    小客車撞及而致死。揆諸前揭法條規定及判例說明，即不得
    遽為被告有罪之認定，自應為被告無罪之諭知，俾免冤抑。
    原判決據此認被告當時僅撞擊被害人之機車，並未撞到被害
    人，判決被告無罪，並無不合，上訴人即檢察官仍執陳詞，
    認被告過失傷害被害人致死，指謫原判決不當，為無理由，
    自應駁回。
據上論結，應依刑事訴訟法第368條，判決如主文。
本案經檢察官謝錫和到庭執行職務。
中    華    民    國    99    年    5     月    11    日
                  刑事第三庭    審判長法  官  陳義仲
                                      法  官  楊清安
                                      法  官  宋明中
以上正本證明與原本無異。
不得上訴。
                                      書記官  王薇潔
中    華    民    國    99    年    5     月    11    日

司法院資訊處製作；財團法人民間司法改革基金會備份。
